【裁判字號】    92,台上,6935
【裁判日期】    921211
【裁判案由】    妨害投票
【裁判全文】
最高法院刑事判決                              九十二年度台上字第六九三五號
    上  訴  人  甲○○
    選任辯護人  劉興源律師
右上訴人因妨害投票案件，不服台灣高等法院中華民國九十二年八月二十八日第二審
判決（九十二年度上訴字第一八九三號，起訴案號：台灣宜蘭地方法院檢察署九十一
年度選偵字第一二０號），提起上訴，本院判決如左：
    主  文
原判決撤銷，發回台灣高等法院。
    理  由
本件原判決認定民國九十一年六月八日，為宜蘭縣蘇澳鎮第十七屆鄉鎮市民代表暨村
里長選舉之投票日，依公職人員選舉罷免法第十五條第一項規定，在各該選舉區繼續
居住四個月以上，為該選舉區之選舉人（以行政區域為範圍計算）；又同法第二十三
條規定：「選舉人名冊由鄉（鎮、市、區）戶籍機關依戶籍登記簿編造。凡投票日前
二十日已登錄戶籍登記簿依規定有選舉人資格者，應編入名冊。投票日前二十日以後
遷出之選舉人，仍應在原選舉區行使選舉權。」。上訴人甲○○為該次選舉之蘇澳鎮
鎮民代表第二選區之候選人，為圖勝選之目的，明知宜蘭縣蘇澳鎮之選舉區為小區域
選舉，以人為方式增加選舉權人之選票，即足以影響選舉結果，且明知洪永泰、洪陳
金英、邱承業、潘麗珍、李盛煉、賴秀鳳等人，未有居住於上訴人為候選人之第二選
舉區內之事實，為使其等取得選舉權，而影響選舉結果，竟與洪永泰、洪陳金英、邱
承業、潘麗珍、李盛煉、賴秀鳳等人，共同基於使前述選舉之投票發生不正確結果之
犯意聯絡，由洪永泰、洪陳金英、邱承業、潘麗珍、李盛煉、賴秀鳳等人，分別提供
遷入戶籍所需之文件予上訴人，再由上訴人於前述投票日二十日前之九十一年三月二
十日、及九十一年二月七日，接續持往該管戶政事務所，將洪永泰、洪陳金英戶口遷
入宜蘭縣蘇澳鎮新化巷十七號設籍，將邱承業、潘麗珍、李盛煉、賴秀鳳等人之戶口
遷入其父洪漢等為戶長，而由劉黃麗美承租之宜蘭縣蘇澳鎮○○路十七號設籍。惟洪
永泰、洪陳金英、邱承業、潘麗珍、李盛煉、賴秀鳳實際上仍分別居住於其原居住處
，而均未有在前揭設籍處居住之事實。嗣洪永泰、洪陳金英、邱承業、潘麗珍、李盛
煉、賴秀鳳，明知渠等並非該第二選舉區之選舉人，仍於九十一年六月八日即宜蘭縣
蘇澳鎮第十七屆鄉鎮市民代表暨村里長選舉之投票日，在該選舉區之投開票所投票，
而以非法之方法使上開選舉之投票發生不正確之結果，並旋於取得選舉人資格後即將
戶口遷離等情。因而維持第一審論處上訴人共同以非法之方法，使投票發生不正確之
結果罪刑之判決，駁回上訴人及檢察官在第二審之上訴，並以上訴人被訴牽連涉犯使
公務員登載不實部分，不能證明上訴人犯罪，因公訴意旨認此部分與上述有罪部分為
裁判上一罪之關係起訴，而不另為無罪之諭知，固非無見。
惟查：(一)、上訴期間為十日，自送達判決後起算；又第二審法院認為上訴有不合法律
上之程式或法律上不應准許或其上訴權已經喪失者，應以判決駁回之，不得為實體之
裁判，此觀刑事訴訟法第三百四十九條前段、第三百六十七條前段之規定甚明，是上
訴是否合法為上訴審法院首應依職權調查之事項。卷查第一審判決正本是否於九十二
年五月十四日，已合法送達於上訴人（第一審卷第一０五頁）？若然，依法院訴訟當
事人在途期間表規定，宜蘭縣之第一審在途期間為二日，則上訴人之上訴期間是否應
至九十二年五月二十六日屆滿？且該上訴期間之末日又係星期一，並非例假日或其他
休息日。乃上訴人遲至九十二年五月二十七日，始向第一審法院提出上訴狀聲明上訴
（原審卷第十二頁），其對第一審判決所提起之第二審上訴是否已逾期，自應依職權
予以查明。原審對上情未予究明釐清，遽對上訴人提起上訴部分為實體審判，尚有未
合。(二)、卷宗內之筆錄及其他文書可為證據者，審判長應向當事人、代理人、辯護人
或輔佐人宣讀或告以要旨；審判長應將證物提示當事人、代理人、辯護人或輔佐人，
使其辨認。前項證物如係文書而被告不解其意義者，應告以要旨，刑事訴訟法第一百
六十四條、第一百六十五條第一項定有明文。是採為判決基礎之證據資料，必須經過
調查程序，以顯出於審判庭者，始與直接審理主義相符，否則其所踐行之訴訟程序，
即有違背法令。稽諸原審九十二年八月十四日審判筆錄，對於採為判決基礎即潘麗珍
相關供述之內容，雖記載審判長就該部分曾告以要旨並問上訴人有何意見（原審卷第
八十七頁），然卷查該審判筆錄所載之各項筆錄，其內並無潘麗珍所供述之內容，此
外，卷內亦復查無潘麗珍其他供述筆錄。則原審未向上訴人提示潘麗珍所供述之內容
，令其陳述給予辯論之機會，俾符直接審理原則，乃竟採為判決之基礎，遽行判決，
難謂無應於審判期日調查之證據而未予調查之違法。上訴意旨雖未指摘及此，但為本
院得依職權調查之事項，原判決既有可議，自應予以撤銷發回更審。原判決理由五不
另為無罪諭知部分，基於審判不可分之原則，併予發回，附此敘明。
據上論結，應依刑事訴訟法第三百九十七條、第四百零一條，判決如主文。
中      華      民      國    九十二    年     十二     月     十一     日
                              最高法院刑事第三庭
                                  審判長法官  董  明  霈
                                        法官  林  茂  雄
                                        法官  張  祺  祥
                                        法官  陳  世  淙
                                        法官  洪  佳  濱
      右正本證明與原本無異
                                              書  記  官
中      華      民      國    九十二    年     十二     月     十八     日
                                                                        Ｂ


司法院資訊處製作；財團法人民間司法改革基金會備份。
